臺灣基隆地方法院民事判決　　　　　　　95年度簡上字第47號
上　訴　人　甲○○
法定代理人　丙○○○
被　上訴人　乙○○
上列當事人間請求返還不當得利事件，上訴人對於中華民國95年
10月19日本院基隆簡易庭95年度基簡字第591 號第一審判決提起
上訴，本院於96年3月26日言詞辯論終結，判決如下：
    主  文
上訴駁回。
第二審訴訟費用由上訴人負擔。
    事實及理由
一、上訴人起訴主張：上訴人法定代理人之夫即訴外人鄭紹棠（
    已死亡）原為壹善寺（後變更名稱為甲○○）之管理人，於
    民國61年5 月16日以壹善寺之名義，將該寺所有坐落新竹縣
    香山鄉○○段第1351之5地號面積1.1590 公頃土地及其上門
    牌號碼新竹縣香山鄉朝山村頂寮1 號（原審判決誤載為門牌
    號碼新竹市○○路1巷1弄2 號）本國式木造平房及土造平房
    各1 間（下稱系爭不動產）出售予被上訴人，並經臺灣新竹
    地方法院以61年度訴字第1717號判決壹善寺應將系爭不動產
    所有權移轉登記與被上訴人，然被上訴人卻拒不給付尾款金
    額，訴外人鄭紹棠因此請求法院查封系爭不動產，並以系爭
    不動產買賣契約不成立為由，於76年7 月30日將已受領之價
    款新臺幣（下同）120,000 元加倍返還並附物價指數金額共
    計412,800 元（下稱系爭提存金）提存於臺灣新竹地方法院
    提存所。不料訴外人鄭紹棠於76年12月間聲請取回系爭提存
    金時，被上訴人卻向臺灣新竹地方法院提存所表示兩造間就
    被上訴人是否應將系爭不動產所有權移轉登記與上訴人事件
    ，正由臺灣新竹地方法院76年度訴字第1146號審理中，待該
    案判決確定後再決定提存金由何人領取，訴外人鄭紹棠遂未
    能領回提存金。嗣臺灣新竹地方法院76年度訴字第1146號事
    件判決被上訴人勝訴確定，被上訴人自應將提存書返還臺灣
    新竹地方法院提存所，經該提存所於85年間通知被上訴人系
    爭提存金因提存將屆滿10年而歸國庫所有，被上訴人仍不予
    理會，致系爭提存金於87年1 月間解繳國庫，被上訴人無法
    律上原因受有系爭提存金之利益，致使上訴人受有損害，且
    被上訴人無正當理由拒不返還提存書，係以違反善良風俗之
    方法侵害上訴人之利益，為此依民法第179條、第184條第 2
    項規定，請求被上訴人給付上訴人412,800 元及自提存之日
    即76年7 月30日起至清償日止，按週年利率5%計算之利息；
    並聲明：(一)原判決廢棄。(二)被上訴人應給付上訴人 412,800
    元，及自提存之日即76年7 月30日起至清償日止，按週年5%
    計算之利息。(三)第一、二審訴訟費用由被上訴人負擔。
二、被上訴人抗辯：上訴人明知被上訴人並未居住在其向臺灣新
    竹地方法院提存所陳報之送達地址，卻仍向提存所陳報該地
    址，以致於被上訴人根本沒有收到臺灣新竹地方法院提存所
    85年領取系爭提存金之通知等語；並聲明：(一)上訴駁回。(二)
    第二審訴訟費用由上訴人負擔。
三、上訴人主張其法定代理人之夫即訴外人鄭紹棠（已死亡）原
    為壹善寺之管理人，於61年5 月16日以壹善寺之名義，將該
    寺所有系爭不動產出售予被上訴人，因被上訴人卻拒不給付
    尾款金額，鄭紹棠遂以系爭不動產買賣契約不成立為由，於
    76 年7月30日將系爭提存金提存於臺灣新竹地方法院提存所
    ，之後鄭紹棠於76年12月間聲請取回系爭提存金時，被上訴
    人卻向臺灣新竹地方法院提存所表示兩造間就被上訴人是否
    應將系爭不動產所有權移轉登記與上訴人事件，正由臺灣新
    竹地方法院76年度訴字第1146號審理中，待該案判決確定後
    再決定提存金由何人領取，鄭紹棠遂未能領回提存金等事實
    ，業據上訴人提出臺灣新竹地方法院提存所76年度存字第41
    9號提存書、臺灣新竹地方法院76年12月30日新院瑞存字第2
    7810號函、房屋及土地買賣契約書等件影本為證，上訴人此
    部分之主張堪信為真實。
四、上訴人另主張臺灣新竹地方法院提存所於85年間通知被上訴
    人系爭提存金因提存將屆滿10年而歸國庫所有，被上訴人不
    予理會，致系爭提存金於87年1 月間解繳國庫，則為被上訴
    人所否認，抗辯其未收到臺灣新竹地方法院提存所85年領取
    系爭提存金之通知等語，經查：
  (一)按當事人適格，乃指當事人就具體特定之訴訟，得以自己之
    名義為原告或被告，而受為訴訟標的法律關係之本案判決之
    資格而言，當事人是否適格，係依原告起訴主張之事實為判
    斷，非依法院認定之結果為判斷。故在給付之訴，只須主張
    自己有給付請求權，對於其主張為義務者提起，即為當事人
    適格，至於原告是否確為權利人，被告是否確為義務人，乃
    為訴訟標的法律關係之要件是否具備，即訴訟實體上有無理
    由之問題，並非當事人適格之欠缺。經核上訴人於原審依民
    法179條、第184條第2 項規定起訴請求被上訴人給付如上訴
    聲明所示之金額及利息，係請求被上訴人為一定行為之給付
    ，其主張自己有給付受領權，被上訴人有給付義務，依前開
    說明，並無當事人不適格之情形。
  (二)另按清償提存之提存人於提存後，有左列情形之一者，得聲
    請該管法院提存所返還提存物：一、提存出於錯誤者。二、
    提存之原因已消滅者。三、受取權人同意返還者；前項聲請
    ，應自提存之翌日起十年內為之，逾期其提存物屬於國庫；
    提存法第15條定有明文。再按繼承，因被繼承人死亡而開始
    ；繼承人自繼承開始時，除民法另有規定外，承受被繼承人
    財產上之一切權利、義務；繼承人有數人時，在分割遺產前
    ，各繼承人對於遺產全部為公同共有；民法第1147條、第11
    48條、第1151條亦有明定。是必提存人或其繼承人全體，始
    得於清償提存有提存法第15條所定情形時請求返還，或行使
    與提存金有關之權利。臺灣新竹地方法院76年度存字第 419
    號清償提存事件之提存人為訴外人鄭紹棠，其係以個人名義
    提存，並非以壹善寺管理人之名義提存，而訴外人鄭紹棠已
    於86年1 月29日死亡，其繼承人除上訴人之法定代理人丙○
    ○○外，尚有鄭興陽、鄭武龍二人之事實，有戶籍謄本在卷
    可稽，依前揭說明，鄭紹棠就系爭提存金之權利應由鄭紹堂
    全體繼承人共同繼承。上訴人既非鄭紹堂之繼承人，自無請
    求返還系爭提存金或行使因返還提存金而生之權利。
五、從而，上訴人基於侵權行為及不當得利之法律關係，請求被
    上訴人給付上訴人412,800元及自提存之日即76年7月30日起
    至清償日止，按週年利率5%計算之利息，為無理由，應予駁
    回。原審以上訴人提起本件訴訟係當事人之適格有所欠缺為
    由，判決駁回上訴人之請求，固屬訴訟程序有重大之瑕疵，
    惟兩造已於本院陳明同意由本院為該事件之第二審裁判，依
    民事訴訟法第436條之1第3項準用第451 條第2項規定，應由
    本院自為判決。本院判決與原審判決理由雖有不同，然結論
    並無二致，上訴意旨指摘原判決不當，求予廢棄改判，為無
    理由，應予駁回。
六、本件事證已經明確，兩造其餘攻擊防禦方法及未經援用之證
    據，經本院逐一審酌後，認與判決結果不生影響，爰不一一
    論列，附此敘明。
七、結論：本件上訴為無理由，依民事訴訟法第436條之1第3 項
    、第449條第2項、第463條、第78條，判決如主文。
中　　華　　民　　國　　96　　年　　4　　月　　 9　 　日
                  民事庭審判長法  官  邱璿如
　　                          法　官　徐世禎
　　                          法　官　陳湘琳
以上正本係照原本作成。
本判決不得上訴。
中　　華　　民　　國　　96　　年　　4 　　月　　10　　日
                  　　　　　　書記官　王佩珠
